【裁判字號】    98,審易,505
【裁判日期】    981026
【裁判案由】    偽造文書等
【裁判全文】
臺灣高雄地方法院刑事判決             98年度審易字第505號
聲  請  人  臺灣高雄地方法院檢察署檢察官
被      告  甲○○
上列被告因偽造文書等案件，經檢察官聲請以簡易判決處刑（97
年度偵字第3043號），本院認不應以簡易判決處刑，改以通常程
序，並經本院合議庭裁定改由受命法官獨任依簡式審判程序進行
，判決如下：
    主  文
甲○○幫助納稅義務人，以不正當方法逃漏稅捐，處有期徒刑肆
月，如易科罰金，以銀元佰元即新臺幣玖佰元折算壹日，減為
有期徒刑貳月，如易科罰金，以銀元佰元即新臺幣玖佰元折算
壹日。
    事  實
一、甲○○係設於高雄市苓雅區○○○路65巷30號敦暉工程行之
    實際負責人（名義負責人林琬雪另經臺灣高雄地方法院檢察
    署檢察官以97年度偵字第815 號為不起訴處分），綜理該工
    程行員工之僱用、發薪等，且負有據實製作薪資所得扣繳暨
    免扣繳憑單及登載營利事業所得稅結算申報書之義務，基於
    幫助他人逃漏稅捐之犯意，明知乙○○自民國自94年1 月間
    起至同年12月間止並未任職於該工程行，亦未在該工程行領
    取任何薪資或報酬，竟於其業務上作成之文書即扣繳憑單上
    ，虛偽登載乙○○92年度之薪資所得為新臺幣（下同）17萬
    4000元之不實事項後，於93年持該登載不實之扣繳憑單，向
    財政部高雄市國稅局苓雅稽徵所（下稱苓雅稽徵所）行使，
    申報敦暉工程行92年度營利事業所得稅，以此不正當之方法
    幫助敦暉工程行逃漏92年度之營利事業所得稅4 萬3750元，
    足以生損害於乙○○及稅捐稽徵機關（聲請書誤植為恆春稽
    徵所）對於稅捐稽徵管理之正確性。嗣於94年9 月間，乙○
    ○接獲臺灣省中區國稅局補稅通知時，始悉上情。
二、案經乙○○訴由臺灣臺中地方法院檢察署呈請臺灣高等法院
    檢察署移轉臺灣高雄地方法院檢察署偵辦。
    理  由
一、查本件被告甲○○所犯並非死刑、無期徒刑、最輕本刑為3
    年以上有徒刑之罪或高等法院管轄第一審案件，而其於準備
    程序進行中，被告先就被訴事實為有罪之陳述，經法官告知
    簡式審判程序之旨，並聽取公訴人及被告之意見後，本院認
    適宜改依簡式審判程序進行，爰依刑事訴訟法第273 條之1
    第1 項、第284 條之1 規定，由本院合議庭以裁定由受命法
    官獨任進行簡式審判程序，合先敘明。
二、上開事實，業據被告於本院審理中坦承不諱，核與告訴人乙
    ○○指訴、證人即敦暉工程行名義負責人林琬雪證述相符，
    復有財政部臺灣省中區國稅局民權稽徵所94年9月20日中區
    國稅民權二字第0940038086號函、綜合所得稅核定通知書、
    切結書、薪資印領清冊、財政部高雄市國稅局97年1 月2 日
    財高國稅審一字第0960091420號函附卷可稽，足見本件事證
    明確，被告犯行洵堪認定。
三、查被告行為後，刑法相關規定已於94年2 月2 日修正公佈，
    並同自95年7 月1 日施行。依修正後之刑法第2 條規定，乃
    係關於新舊法比較適用之準據法，其本身無關行為可罰性要
    件之變更，故於前揭法律修正施行後，如有涉及比較新舊法
    之問題，即應逕依修正後刑法第2 條第1 項規定，為「從舊
    從輕」之綜合比較（參見最高法院95年度第8 次刑事庭會議
    決議意旨）。茲分述如下：
（一）刑法分則編各罪所定罰金刑最低數額：被告行為後，刑法
      第33 條 第5 款業已修正施行；修正後刑法第33條第5 款
      規定「罰金：新臺幣1,000 元以上，以百元計算之。」，
      與修正前刑法第33條第5 款規定「罰金：1 元以上。」不
      同。比較新舊法結果後，以舊法較有利於行為人。
（二）刑法第55條關於牽連犯規定業經刪除，則被告所犯各罪，
      即應予分論併罰，比較新舊法結果，以適用被告行為時之
      法律即修正前刑法第55條牽連犯之規定，較有利於被告。
（三）準此，綜合前述新舊法比較之結果，修正後刑法並未較有
      利於被告，是依刑法第2 條第1 項前段之規定，應整體適
      用修正前刑法之規定。
（四）至稅捐稽徵法於96年、97年、98年數度修正公佈，同法第
      43條第3 項並未修正，故無新舊法比較之必要；同法第47
      條第2 項雖增列「前項規定之人與實際負責業務之人不同
      時，以實際負責業務之人為準」之規定，惟修正前代罰之
      對象除須符合公司法或商業登記法所稱之負責人外，亦須
      實際參與公司或商號業務執行之人，二者兼備始可（最高
      法院86年台上字第2570號判決意旨可資參照），揆諸其修
      正目的，係公司或商號之名義負責人與實際負責人不同時
      ，應以何者為處罰之代罰對象，是修正前之實際負責人仍
      須符合公司法或商業登記法所稱之負責人，始為該法處罰
      之代罰對象。本件被告於該法修正前所為，僅係敦暉工程
      行之實際負責人，並非名義負責人，尚無其他事證足認係
      商業登記法所稱之商號負責人，附此敘明。
四、按營利事業填報扣繳憑單，乃附隨其業務而製作，為業務上
    所掌文書，此種扣繳憑單內容如有不實，而足生損害於稅捐
    稽徵之正確性或他人，即係犯業務上登載不實文書之罪名（
    最高法院70年度第9 次刑事庭會議決議參照）。是核被告上
    開將不實薪資支出登載於各類所得扣繳憑單，並持向苓雅稽
    徵所行使，足生損害於告訴人及稅捐稽徵機關對於稅捐管理
    之正確性等所為，係犯稅捐稽徵法第43條第1 項幫助逃漏稅
    捐罪及刑法第216 條、第21 5條行使業務登載不實文書罪被
    告業務上登載不實文書之低度行為，為行使之高度行為所吸
    收，不另論罪。又被告所犯上開2 罪間有方法目的之牽連關
    係，依修正前刑法第55條後段牽連犯之規定，從重論以幫助
    逃漏稅捐罪。爰審酌被告虛報薪資，不僅損及告訴人之權益
    ，並影響稅捐稽徵課稅之正確性及業務上登載文書之可信度
    ，所為實屬不該，惟念其坦承犯行，犯後態度良好，並審酌
    其尚有罹患重度失智症之母林陳依妹須扶養，有殘障手冊1
    紙在卷可參，及逃漏稅捐之數額非鉅等一切情狀，量處如主
    文所示之刑。又被告於本件犯罪時之刑法第41條第1 項前段
    規定：「犯最重本刑為5 年以下有期徒刑以下之刑之罪，而
    受6 個月以下有期徒刑或拘役之宣告，因身體、教育、職業
    、家庭之關係或其他正當事由，執行顯有困難者，得以1 元
    以上3 元以下折算1 日，易科罰金。」，及依前述現行法規
    所定貨幣單位折算新臺幣條例第2 條規定，現行法規所定金
    額之貨幣為圓、銀元或元者，以新臺幣元之3 倍計算，及依
    修正前罰金罰鍰提高標準條例第2 條前段（現已刪除）規定
    ，依刑法第41條易科罰金者，就其原定數額提高為100 倍折
    算1 日，故被告行為時之易科罰金折算標準，得以銀元10 0
    元以上300 元以下折算1 日，經折算為新臺幣後，應以新臺
    幣300 元以上900 元以下折算1 日。惟95年7 月1 日修正公
    布施行之刑法第41條第1 項前段則規定：「犯最重本刑為5
    年以下有期徒刑以下之刑之罪，而受6 個月以下有期徒刑或
    拘役之宣告者，得以新臺幣1,000 元、2,00 0元或3,000 元
    折算1 日，易科罰金。」比較修正前後之易科罰金折算標準
    ，因95年7 月1 日修正公布施行後之規定，並非較有利於受
    刑人，則應依刑法第2 條第1 項前段，適用修正前刑法第41
    條第1 項前段規定，定其易科罰金折算標準。又被告所為上
    開犯行之時間係在96年4 月24日以前，依中華民國96年罪犯
    減刑條例第2 條第1 項第3 款之規定，應將宣告刑減為2 分
    之1 ，爰減如主文所示之刑。
五、另聲請意旨以被告填製不實之營業事業所得稅結算申報書，
    持向國稅局行使，因認被告涉犯刑法第216 條、第215 條行
    使業務上登載不實文書罪云云。惟按，按刑法第215 條所謂
    業務上登載不實之文書，乃指基於業務關係，明知為不實之
    事項，而登載於其等業務上作成之文書而言。公司、行號向
    稅捐稽徵機關申報營業稅，係履行其公法上納稅之義務，並
    非業務行為。又營業人銷售額與稅額申報書，係公司、行號
    每二月向稅捐稽徵機關申報當期之銷售額與稅額之申報書，
    並非證明會計事項發生之會計憑證，準此，該部分是否成立
    刑法第216 條、第215 條之行使業務上登載不實文書罪，亦
    非無研酌之餘地（最高法院95年度台上字第1477號判決意旨
    參照）。是本件被告填製不實之營業事業所得稅結算申報書
    ，即難以刑法第216 條、第215 條行使業務上登載不實文書
    等罪相繩。然此部分若為有罪，則與前揭犯罪事實具有實質
    上一罪關係，爰不另為無罪之諭知。
六、末查被告復於94年間以敦暉工程行實際負責人於各類所得扣
    繳憑單上，虛偽登載呂貴勇93年度之薪資所得為17萬4000元
    之不實事項後，再將此不實事項登載於其所製作之敦暉工程
    93年度營利事業所得稅結算申報書，委由不知情會計人員向
    財政部臺灣省南區國稅局恆春稽徵所行使，申報敦暉工程行
    93年度營利事業所得稅，藉此不正當方法幫助逃漏該年度之
    營利事業所得稅4 萬3500元等情，前經臺灣高雄法院檢察署
    檢察官以95年度偵字第21202 號聲請簡易判決處刑，嗣本院
    以被告幫助納稅義務人以不正當方法逃漏稅捐，於96年1 月
    8 日以95年度簡字第5763號判處有期徒刑6 月、緩刑3 年確
    定，此與本件虛偽登載之被害人有所不同外，持該業務上不
    實文書所行使之行政機關亦有相異，且申報營利事業所得稅
    係逐年申報，難以認定係以概括犯意連續為之，尚難遽認與
    本件有何裁判上之一罪關係，併此指明。
七、據上論斷，應依刑事訴訟法第452 條、第273 條之1 第1 項
    、第284 條之1 、第299 條第1 項前段，稅捐稽徵法第43條
    第1 項，刑法第2 條第1 項前段、第11條前段、第216 條、
    第215 條，修正前刑法第55條、第41條第1 項前段，刑法施
    行法第1 條之1 ，廢止前罰金罰鍰提高標準條例第2 條，現
    行法規所定貨幣單位折算新臺幣條例第2 條，中華民國96年
    罪犯減刑條例第2 條第1 項第3 款、第7 條，判決如主文。
本案經檢察官陳登燦到庭執行職務。
中    華    民    國    98    年    10    月    26    日
                    刑事第三庭  法  官  饒志民
以上正本證明與原本無異。
如不服本判決應於收受送達後10日內向本院提出上訴書狀，並應
敘述具體理由；如未敘述上訴理由者，應於上訴期間屆滿後20日
內向本院補提理由書（均須按他造當事人之人數附繕本）「切勿
逕送上級法院」。
中    華    民    國    98    年    10    月    26    日
                                書記官  蕭永同
附錄本判決論罪之法條：
刑法第215條
從事業務之人，明知為不實之事項，而登載於其業務上作成之文
書，足以生損害於公眾或他人者，處 3 年以下有期徒刑、拘役
或 500 元以下罰金。
刑法第216條
行使第210 條至第215 條之文書者，依偽造、變造文書或登載不
實事項或使登載不實事項之規定處斷。
稅捐稽徵法第43條（教唆或幫助逃漏稅捐等之處罰）
教唆或幫助犯第41條或第42條之罪者，處3年以下有期徒刑、拘
役或科新台幣 6 萬元以下罰金。
稅務人員、執行業務之律師、會計師或其他合法代理人犯前項之
罪者，加重其刑至二分之一。
稅務稽徵人員違反第33條規定者，除觸犯刑法者移送法辦外，處
1 萬元以上 5 萬元以下罰鍰。稅捐稽徵法第41條


司法院資訊處製作；財團法人民間司法改革基金會備份。
